【裁判字號】    95,台上,4905
【裁判日期】    950907
【裁判案由】    偽造文書
【裁判全文】
最高法院刑事判決            九十五年度台上字第四九０五號
    上  訴  人  台灣高等法院檢察署檢察官
    被      告  甲○○
                        樓
    選任辯護人  郭方桂律師
上列上訴人因被告偽造文書案件，不服台灣高等法院中華民國九
十二年十一月十三日第二審更審判決（九十二年度上更(一)字第六
０一號，起訴案號：台灣基隆地方法院檢察署八十七年度偵字第
五五０二號），提起上訴，本院判決如下：
    主  文
原判決撤銷，發回台灣高等法院。
    理  由
本件原判決以公訴意旨略以：被告甲○○與告訴人袁至仁原係夫
妻，民國八十二年三月九日，袁至仁以其自身為要保人、被保險
人及滿期受益人，並以雙方所生子女為理賠受益人，向基隆市安
瀾橋郵局投保「五年期滿平安儲蓄保險」，保險金額新台幣（下
同）九十萬元。八十四年三月六日因被告要求，袁至仁將滿期受
益人改為被告，並將保險金額降為五十萬元。嗣於八十四年十一
月間因夫妻二人感情不睦發生爭執，被告憤而離去，惟離去時竟
意圖為自己不法之所有，未經袁至仁之允准，竊取上開郵局壽險
保單（竊盜部分因逾告訴期間，業經第一審判決公訴不受理確定
），又為遂行其質借保單之犯行，竟於八十五年六月八日前往基
隆市安瀾橋郵局蓋用偽造之「袁至仁」印章，偽造「袁至仁」印
文於郵政存簿帳戶委託轉帳代繳保費委託通知書之要保人欄，並
自八十五年八月起代為繳納保費，袁至仁以為保險金額縮減，前
已繳之保險費可抵繳減縮保險金額後應繳之保險費，遂不以為意
。上訴人竟利用袁至仁疏於注意之際，基於概括之犯意，連續於
八十五年十二月十二日、八十六年九月九日及八十七年一月九日
，分別前往基隆市安瀾橋郵局、台北市北投區明德郵局，偽簽「
袁至仁」之署押及偽造「袁至仁」之印文在郵政簡易人壽保險保
戶借款通知書上，持向上開郵局分別質借二十五萬元、三十二萬
六千元及三十五萬四千元，足以生損害於袁至仁及郵局管理之正
確性。至八十七年一月間袁至仁接獲台北市北投區明德郵局之滿
期通知，始查知前情。因認被告涉犯刑法第二百十六條、第二百
十條之行使偽造私文書罪嫌云云。經審理結果，認被告被訴此部
分之犯罪不能證明，因而撤銷第一審關於論處被告連續行使偽造
私文書，足以生損害於公眾及他人罪刑部分之判決，改判諭知其
被訴此部分無罪，固非無見。
惟查：審理事實之法院，對於案內與待證事實有重要關係，而屬
依法應予調查之證據，如未依法調查或雖已調查而未調查明白，
即與證據未經調查無異，如率行判決，其判決當然為違背法令。
又證據之證明力，固屬於法院判斷之自由，但不得違背經驗法則
，如其判斷仍存有疑竇，則在應予調查之證據究明釐清前，尚難
遽採為被告有利或不利之認定。(一)、被告於檢察官偵查時供稱：
「八十四年二月底我們（指被告及告訴人）協議，我將南山人壽
保單讓給他（指告訴人）……他將郵政壽險部分讓給我……我去
辦時林局長告訴我說中途解約會虧四萬元，他建議我縮減保額…
…」等語（偵查卷第七十二頁）。如果無訛，是否告訴人與被告
原僅協議中途解約？若然，郵局局長建議縮減保額之過程如何？
告訴人有無同意？又前開保險契約解約時，尚有退保金可領，何
以被告稱其以南山人壽保險之保單（已繳保費十萬元），另交付
告訴人現金十五萬元及以告訴人應付之生活費五萬元，共計三十
萬元之代價與前開郵局保單交換，非於保單解約後，於領取退保
金抵銷告訴人所欠之生活費後，有剩餘時退回告訴人，而須被告
先給付十五萬元現金？再原判決理由四之(一)謂系爭保險契約係於
八十四年三月一日申請減縮（降低）保額為五十萬元，而於八十
四年三月六日申請變更滿期受益人為被告一節，如果無訛，參酌
卷附簽有告訴人名義並蓋有告訴人印文之終止郵政簡易人壽保險
契約通知書（偵查卷第五十八頁）上記載之日期為八十四年三月
二十三日以觀，何以申請終止人壽保險之日期，在縮減保額為五
十萬元之後？被告所稱於辦理系爭保險中途解約時，經郵局人員
建議減縮保額較有利，始改為辦理減縮保額為五十萬元一節，顯
與卷附前開資料不盡相符。以上疑竇攸關被告之辯解是否真實可
採之判斷，均有待釐清。原審未予究明，遽為被告有利之認定，
其審理猶有未盡。(二)、縱認告訴人與被告曾合意交換保單之利益
，而告訴人同意將系爭人壽保險之要保人變更為被告，但該項要
保人之變更既不合規定而變更不成，則被告亦僅取得請求移轉保
單利益之債權請求權而已，如有糾葛，應循民事爭訟程序解決，
能否謂告訴人已概括授權被告處分系爭保單相關權益事宜，得逕
行以告訴人名義或以告訴人代理人名義，任意處分系爭保單之利
益，殊非無疑，原判決未詳加勾稽釐清，論述明白，遽以被告與
告訴人有交換保單利益之私法關係，逕認系爭保單已屬被告所有
，告訴人有概括授權被告自行處分，被告以告訴人名義辦理系爭
保單之質押借款，非無權製作相關文書，而為被告有利判決之論
據，亦嫌速斷。檢察官上訴意旨指摘原判決不當，尚非全無理由
，應認仍有撤銷發回更審之原因。
據上論結，應依刑事訴訟法第三百九十七條、第四百零一條，判
決如主文。
中    華    民    國  九十五  年    九    月    七    日
                      最高法院刑事第九庭
                          審判長法官  賴  忠  星
                                法官  王  居  財
                                法官  林  開  任
                                法官  林  立  華
                                法官  李  伯  道
      本件正本證明與原本無異
                                      書  記  官
中    華    民    國  九十五  年    九    月   十二   日
                                                      v


司法院資訊處製作；財團法人民間司法改革基金會備份。
